臺灣高雄地方法院民事判決　九十年度重訴字第一一六號
　　原　　　告　甲○○
　　原　　　告　乙○○○
　　被　　　告　丙○○
右當事人間因損害賠償事件，經原告提起刑事附帶民事訴訟，並由本院刑事庭裁定移
送前來，本院判決如左：
    主    文
原告之訴及假執行之聲請均駁回。
訴訟費用由原告負擔。
    事實及理由
一、本件原告起訴主張：被告係允建營造股份有限公司（下稱允建公司）之負責人，
    利用原告經營日日春工程企業有限公司，係以承攬允建公司之下包工程為公司主
    要業務之機會，於民國八十三年五、六月間向原告佯稱：被告承包到市政府的工
    程，準備再給原告做，但需要辦理工地保，要用到原告的土地、房屋權狀及印章
    等語，致使原告信以為真，陷入錯誤，而將原告甲○○所有坐落高雄市鎮二三三地號及同區○○○段一一０六之一地號兩筆土地之所有權狀暨地上建
    築改良物所有權狀；及原告乙○○○所有坐落高雄市○○區○○段一七六地號之
    土地所有權狀及地上建築改良物所有權狀，併同印章等物交付給被告辦理。詎被
    告並未依約辦理工地保，而於八十三年十二月一日以原告為義務人兼債務人向寶
    島商業銀行股份有限公司（下稱寶島銀行）辦理最高限額新台幣（下同）二千四
    百萬元之抵押權設定登記，迨債權人寶島銀行聲請本院以八十七年度拍字第三一
    四七號民事裁定准許拍賣原告前揭之不動產時，原告始知受騙，而被告上揭詐欺
    犯行業經台灣高雄地方法院檢察署以八十七年度偵字第一七一五三號起訴在案，
    並由本院以八十八年度易字第一六九五號刑事判決判處被告有期徒刑二年；嗣被
    告上訴至臺灣高等法院高雄分院，亦經該院以九十年度上訴字第三五０號刑事判
    決判處被告有期徒刑二年。故原告因被告之詐騙共受損害二千四百萬元；另被告
    詐騙原告，致原告蒙受損失，畢生心血將付諸東流，原告甲○○因心急憂傷致小
    腦中風，右半身不遂，此有診斷證明書可憑，且原告乙○○○亦因腦瘤開刀，故
    被告並應賠償原告非財產之損害二百萬元，合計被告應賠償原告二千六百萬元，
    詎被告犯後毫無悔意，更遑論賠償原告，為此爰根據侵權行為之法律關係，依民
    法第一百八十四條前段之規定請求被告賠償損害。並聲明：（一）被告應給付原
    告二千六百萬元，並自起訴狀繕本送達之翌日起至清償日止，按週年利率百分之
    五計算之利息。（二）願供擔保，請准予宣告假執行等語。
二、被告則以：系爭抵押權之設定，係經原告二人同意，並提供印鑑及所有權狀憑以
    辦理，原告指被告有詐欺等情，與事實不符。本院八十六年度易字第一六九五號
    刑事判決及臺灣高等法院高雄分院九十年度上訴字第三五０號刑事判決固分別認
    定被告有罪，而予以判刑，然被告業已表不服提起上訴而未告確定，故尚不得據
    以為不利被告之認定。又損害賠償之債係以回復原狀為其方法，民法第二百十三
    條第一項定有明文。縱令被告有如原告所指之侵權行為，亦僅負向寶島銀行清償
    借款以塗銷系爭抵押權而回復原狀之責任，原告逕以系爭抵押權之最高限額二千
    四百萬元為損害賠償之數額，即失所據。末按精神損害賠償之請求，以法律有明
    文規定者為限，縱令被告有原告所指之侵權行為，亦僅係侵害其財產權，對此民
    法並無得請求非財產上損害賠償之依據，原告此部分請求顯無理由。從而，原告
    之請求均屬無據，爰聲明求為駁回原告之訴，如受不利之判決則願供擔保，請准
    免為假執行等語。
三、原告主張被告有將原告甲○○所有坐落高雄市鎮二三三地號、及同區
    ○○○段一一０六之一地號兩筆土地之所有權狀暨地上建築改良物所有權狀，與
    原告乙○○○所有坐落高雄市○○區○○段一七六地號之土地所有權狀及地上建
    築改良物所有權狀，併同印章等物持交付代書及寶島銀行人員，於八十三年十二
    月一日以原告為義務人兼債務人向寶島銀行辦理二千四百萬元之最高限額抵押權
    設定登記之事實，此有他項權利證明書、土地登記申請書、抵押權設定契約書及
    拍賣抵押物裁定影本附於本院八十八年度易字第一六九五號刑事案卷可資參憑，
    業經本院審閱上開刑事案卷查明無訛，並為被告所不爭執，堪信為真實。至原告
    主張係遭被告詐騙始提供上開權狀據以辦理最高限額抵押權登記等情，則為被告
    所否認，辯稱：伊並無施用詐術之行為，系爭最高限額抵押權之設定，係經原告
    二人同意，並提供印鑑及所有權狀憑以辦理，原告指被告有詐欺等情，與事實不
    符等語。經查：
  (1)被告於上開刑事案件於本院刑事庭審理時，經法官訊問有無設定六億元及二千四
    百萬元之抵押權時，係供稱：「無，當初是五、六億元，我不清楚，但二千四百
    萬元是六億元部分內之一部分，公司動用了一億二千元。被告（按應係告訴人即
    本件原告之筆誤）應該知道是要設定抵押權，當初沒有向他們說額度多少」等語
    （參刑事卷八十九年一月十九日審判筆錄），雖其嗣後辯稱允建公司副董事長陳
    春得及會計劉曙琦有告訴原告設定之抵押額度云云，惟證人劉曙琦於本院刑事庭
    審理時證稱：「（提示連帶保證書，本件是否你辦的？）是，當初我只叫他們去
    問董事長，我沒有說明其內容，名字是他們自己簽的沒錯，有一次是在公司簽，
    有一次是在銀行簽」等語（同上審判筆錄），證人陳春得於本院審理中亦證稱：
    「‧‧‧本件二千四百萬元的抵押情形我了解其中後半段，董事長（即被告）說
    宋先生（即原告甲○○）要拿權狀來，叫我去寶島銀行借款，那貸款綜合額度是
    五億（元），權狀我並未經手，也沒看到過，我也不認識寶島的人，是那寶島裡
    面有一位襄理黃朝景，他跟我們以前那個劉水城總經理有認識，來介紹給我們老
    闆丙○○認識，是寶島銀行七賢分行；起先我也不知道額度是多少，我是去找黃
    朝景接洽，而原告是我們公司的下包，所以借錢之前就有見過面，但不太認識，
    本件簽保證書我也不在場，後來確實有貸到五億（元）的額度，其實我們只有拿
    到貳億多（元）。」等語（參本院九十年五月十四日言詞辯論筆錄）。足徵本件
    原告對被告究係設定多少價值之抵押權登記；及是否擔任允建公司連帶保證人一
    事均不知情。從而，被告嗣後辯稱：本件原告完全知悉其設定抵押權一事云云，
    已無足採。
  (2)另證人陳宗豪即寶島銀行承辦人於本院刑事庭審理時已證稱：「這件案子兩造狀
    況我並不了解，但我們公司要對保，須對到他本人才可，但六億元之借貸，一定
    在我們批附書內之額度，連帶保證人是否知道他們所擔保之額度，我們無法證明
    。」；「（當初有否告訴告訴人要擔任連帶保證人？）當初已經約好，‧‧‧但
    未提及連帶保證之金額」等語（參刑事卷八十九年六月二十八日審判筆錄）。且
    證人陳宗豪於本院審理中亦證稱：「（簽借據跟保證書時是否一定要印鑑？）就
    我看到的書面資料顯示原告二人有到我們銀行對保，也就是約定書裡面有提到他
    對保的地點，另我後面也有對到保，我後面對保是到他們公司，就是說他們借款
    人、保證人全部在他們公司，原告二人也在公司，好像是在輔仁路那邊，簽名當
    然是要他們自己親簽，至於印章是他們在那邊，自己拿出來‧‧‧，」；「（此
    保證契約書、連保書、借據上的簽名，明顯與其他不同？）借據是公司送過來，
    我們認章，就是跟存款、甲存一樣，所以借據上的章，必須要跟連保書上的章一
    樣。」等語（參本院九十年三月十九日審判筆錄）。足證本件原告雖已知悉其提
    供權狀係用以設定抵押權，惟寶島銀行行員陳宗豪於本件對保當時，亦未對原告
    言明保證允建公司之借款額度甚明。從而，原告於本件抵押權設定當時確實未能
    知悉其保證額度及抵押權設定之金額等情，至為灼然。
  (3)綜上所述，被告雖以多標工程為由，而得原告之同意，由原告提供不動產做為擔
    保，惟被告竟未向原告告知設定抵押權之數額，以及原告連帶保證允建公司向寶
    島銀行借貸之金額，使原告無從考量其因能多標工程所能獲得工作之利益及其保
    證債務金額做全盤考量，則被告自不能以原告有同意提供不動產做為擔保，即認
    原告有概括授權被告得任意設定抵押權；及將原告列為允建公司之連帶保證人。
    是被告前開行為，雖難認係原告所指之施用詐術行為，惟被告以原告所有之不動
    產設定高額二千四百萬元之最高限額抵押為允建公司向寶島銀行借款之擔保；並
    將不知情之原告列為允建公司向寶島銀行借款之連帶保證人，使原告所有之不動
    產仍有被追償拍賣之危險，自應認已生損害於原告。況本件被告之行為，經原告
    對被告提出詐欺、偽造文書之告訴後，本院刑事庭於八十九年十二月十二日以八
    十八年度易字第一六九五號判處被告有期徒刑二年，嗣經被告提起上訴，亦遭臺
    灣高等法院高雄分院於九十一年一月二十四日以九十年度上訴字第三五０號刑事
    判決判處被告有期徒刑二年之事實，業經被告提出臺灣高等法院高雄分院刑事判
    決書影本一份為證，且為被告所不爭執，並經本院依職權審閱本院八十八年度易
    字第一六九五號詐欺全案卷宗查明無訛，則被告上開所辯，實不足取。從而，原
    告主張被告有不法侵權之行為等情，雖已堪信為真實。
四、惟按損害賠償之債，依民法第二百十三條規定，除法律另有規定或契約另有訂定
    外，應以回復原狀為原則，以金錢賠償為例外。且損害賠償之債，以有損害之發
    生及有責任原因之事實，並二者之間，有相當因果關係為成立要件。故原告所主
    張損害賠償之債，如不合於此項成立要件者，即難謂有損害賠償請求權存在。最
    高法院四十八年度台上字第四八一號亦著有判例可資參照；且依民法侵權行為之
    規定，請求損害賠償，必須自己之私權被侵害，並須受有實際之損害者，始得為
    之，非謂他人一有不法行為，即可任意請求賠償（參最高法院五十三年度台上字
    第六二五號判決要旨）。經查，本件原告起訴請求被告賠償之侵權行為損害額為
    二千四百萬元，此損害金額原告並已於起訴狀中敘明為被告向寶島銀行設定之最
    高限額抵押權之價額。故原告所主張此項損害之發生（即抵押權債務），應係源
    於被告之設定行為。然原告所有之不動產，雖因被設定高額抵押權，且已被債權
    人寶島銀行聲請本院以八十七年度拍字第三一四七號民事裁定准許拍賣原告前揭
    之不動產，此業據本院調閱上開拍賣抵押物卷宗查明屬實，惟該拍賣抵押物民事
    裁定經寶島銀行以本院八十八年度執字第三七二六六號執行事件，聲請對原告上
    揭之不動產拍賣執行結果，亦已進行至特別拍賣程序，因無人應買，而已由債權
    人寶島銀行於九十年八月二十一日聲請撤回執行等事實，業據本院調閱本院八十
    八年度執字第三七二六六號執行卷宗查明綦詳；且原告亦自承其所有之不動產經
    寶島銀行撤回執行後，至今未被拍賣，仍由其居住等情（本院九十一年二月二十
    五日言詞辯論筆錄）。益徵原告因被告侵權行為之結果，迄今僅有其所有之不動
    產有遭聲請拍賣之危險，而尚無實際之損害發生。即原告所主張因被告前開有責
    行為之原因事實，致原告受有之損害額即本件所設定之最高限額抵押權二千四百
    萬元，二者間並不具相當因果關係。故原告固因被告上開之侵權行為而受有損害
    （即前述之其所有之不動產有遭寶島銀行聲請拍賣之危險），惟揆諸前揭民法第
    二百十三條之規定，被告亦僅負向寶島銀行清償借款以塗銷系爭最高限額抵押權
    登記而負回復原狀之責任，詎原告卻逕以系爭抵押權所登記之最高限額二千四百
    萬元為損害賠償之數額，而向被告請求賠償，於法即屬無據，不應准許。
五、又按「人格權受侵害時，得請求法院除去其侵害；有受侵害之虞時，得請求防止
    之。前項情形，以法律有特別規定者為限，得請求損害賠償或慰撫金。」、「不
    法侵害他人之身體、健康、名譽、自由、信用、隱私、貞操，或不法侵害其他人
    格法益而情節重大者，被害人雖非財產上之損害，亦得請求賠償相當之金額。」
    民法第十八條及第一百九十五條第一項前段分別定有明文。足徵我民法對於精神
    損害賠償之請求，僅以法律有特別規定者為限。從而，縱令被告有原告所指之侵
    權行為，亦僅係侵害原告之財產利益，如前所述，對此，我民法並無得請求非財
    產上損害賠償之依據，是原告以因遭被告之詐騙，致原告蒙受損失，畢生心血付
    諸東流，且原告甲○○因心急憂傷致小腦中風，右半身不遂，另原告乙○○○亦
    因腦瘤開刀，故被告並應賠償原告非財產之損害二百萬元云云，於法亦屬無據，
    亦無從准許。
六、綜上所述，原告固因被告上開之侵權行為而遭受其所有之不動產有被寶島銀行聲
    請拍賣之危險，惟依民法第二百十三條之規定，被告亦僅負向寶島銀行清償借款
    以塗銷系爭最高限額抵押權登記而負回復原狀之責任而已，詎原告卻逕以系爭抵
    押權所登記之最高限額二千四百萬元為損害賠償之數額，而向被告請求賠償，於
    法已難謂合。且被告上開之不法行為與原告所主張之二千四百萬元最高限額抵押
    權登記額之損害二者間，不必然有相當因果關係；而原告復未能舉證證明其確因
    被告之不法行為而實際受有損害；又原告既非人格權受損，亦無非財產損害之問
    題。從而，原告本於民法第一百八十四條第一項前段之規定，訴請被告應賠償原
    告二千四百萬元之財產損害與二百萬元之非財產之損害，總計共二千六百萬元；
    及自起訴狀繕本送達翌日起至清償日止，按年利率百分之五計算之利息，即屬無
    理由，應予駁回。又原告假執行之聲請亦因其訴被駁回而失所依附，併駁回之。
七、本件事證已臻明確，兩造其餘主張及陳述，核與得證事實無涉，本院認毋庸再予
    審酌，併此敘明。
據上論結，原告之訴為無理由，依民事訴訟法第七十八條、第八十五條第一項前段，
判決如主文。
中　　　華　　　民　　　國　　九十一　　年　　　三　　　月　　 十一 　　日
                              臺灣高雄地方法院民事第一庭
~B法　　　官　楊富強
右為正本係照原本作成。
如不服本判決，應於送達後廿日內，向本院提出上訴狀並表明上訴理由，如於本
判決宣示後送達前提起上訴者，應於判決送達後十日內補提上訴理由書（須附繕本）。
中　　　華　　　民　　　國　　九十一　　年　　　三　　　月　　　十一　　日
~B法院書記官　陳淑女
